---
title: "Examen de Estadística Multivariada"
author: "Gustavo Hernández Angeles"
date: "`r Sys.Date()`"
output:
  pdf_document:
---


## Problema 1

Cargamos los datos

```{r}
pajaros <- read.table("./bird_data.dat")
names(pajaros) <- c("LongitudCola","LongitudAla")
```

### Inciso a)

Graficamos la elipse de confianza de la media para las dimensiones de las aves hembra y graficamos también la media de las aves macho. Como se ve en la gráfica, la media de las aves macho queda dentro de la región de confianza, por lo que la medición de la media para las aves macho es plausible para los datos dados por las mediciones de las aves hembra.

```{r}
library(ellipse)

n <- nrow(pajaros)
p <- 2
S <- cov(pajaros)
media_pajaros <- colMeans(pajaros)
media_macho <- c(190,275)
critico <- sqrt((n-1)*p/(n-p)*qf(0.05,p,n-p,lower.tail = FALSE))

d_elipse <- ellipse(S/n, center = media_pajaros, t = critico)

plot(d_elipse, type = "l")
points(media_pajaros[1],media_pajaros[2])
text(media_pajaros[1]+1,media_pajaros[2], labels="µ Hembras")
points(media_macho[1],media_macho[2])
text(media_macho[1]+1,media_macho[2], labels="µ Macho")
```

### Inciso b)

Primero determinamos los intervalos simúltaneos $T^2$.

```{r}
alfa <- 0.05
critico <- (n-1)*p/(n-p)*qf(alfa,p,n-p,lower.tail = FALSE)
s <- diag(S)

intervalo_inf <- media_pajaros - sqrt(critico*s/n)
intervalo_sup <- media_pajaros + sqrt(critico*s/n)
intervalos <- data.frame(cbind(intervalo_inf, intervalo_sup))
library(knitr)
kable(intervalos)
```


Ahora hacemos los intervalos de Bonferroni.

```{r}
alfa <- 0.05
n_dims <- 2
alfa_i <- alfa / n_dims

critico <- qt(alfa_i/2, n-1, lower.tail = FALSE)
t_intervalo_inf <- media_pajaros - critico*sqrt(s/n)
t_intervalo_sup <- media_pajaros + critico*sqrt(s/n)
t_intervalos <- data.frame(cbind(t_intervalo_inf, t_intervalo_sup))
kable(t_intervalos)
```

No parece haber una ventaja significativa, ambos intervalos parecen ser de un tamaño similar, siendo los Bonferroni ligeramente más estrechos. 


\newpage
## Problema 2

Cargamos los datos 

```{r}
cereales <- read.csv("./Cereales.csv")
```

### Inciso a)

Realizamos el Analisis Discriminante utilizando validación cruzada dejando uno afuera.

```{r}
library(MASS)
library(ggplot2)

lda_cereales <- lda(Productor ~ ., data=cereales[,2:length(cereales)], CV=TRUE)
kable(table(lda_cereales$class, cereales$Productor))
```

La tasa de error aparente (APER) se calcula como el número de misclasificaciones entre el número total de observaciones. Entonces
$$APER = \frac{6+3+3+1}{22+17+4} = 0.302$$
Por lo tanto, la tasa de error aparente utilizando leave-one-out cross-validation es de 0.302.


### Inciso b)

Los coeficientes de las funciones discriminantes se pueden observar al quitar la opción de cross_validation.

```{r}
lda_cereales_noCV <- lda(Productor ~ ., data = cereales[, 2:length(cereales)])
# Coeficientes (scalings) de las funciones discriminantes
kable(lda_cereales_noCV$scaling)
```

Los coeficientes de las funciones discriminantes nos dicen qué tanto influye una variable en la función discriminante; el signo y la magnitud de los coeficientes nos ayudan a identificar cómo aporta cada variable a la función discriminante. En este caso, podemos ver que los que tienen mayor influencia sobre ambas funciones discriminantes son las variables de Fibra, Proteína, Grasa.


### Inciso c)

Veamos las medias por productor de todas las variables, esperaríamos que la asociación nos indique diferente centralidad en las variables para cada productor. En este caso, podemos observar que el productor K (Kellogs) refiere al de menos Grasa, más Fibra, más Proteína. Esto se puede ver también con los gráficos de caja sobre estas variables.
```{r}
kable(lda_cereales_noCV$means)
```
```{r}
library(ggplot2)
ggplot(cereales, aes(x = Productor, y = Fibra, fill = Productor)) +
  geom_boxplot() +
  labs(title = "Distribución de la Fibra por Productor")

ggplot(cereales, aes(x = Productor, y = Grasa, fill = Productor)) +
  geom_boxplot() +
  labs(title = "Distribución de la Grasa por Productor")

ggplot(cereales, aes(x = Productor, y = Proteina, fill = Productor)) +
  geom_boxplot() +
  labs(title = "Distribución de la Proteina por Productor")

```







### Inciso d)

Podemos obtener los puntos en el espacio creado por las funciones discriminantes utilizando la función predict. Con esto, podemos gráficar rápidamente con ggplot2. Vemos que las agrupaciones por Productor podrían separarse linealmente, aunque no sin errores.

```{r}
pred_cereales <- predict(lda_cereales_noCV)

df_plot <- data.frame(
  LD1 = pred_cereales$x[,1],
  LD2 = pred_cereales$x[,2],
  Productor = cereales$Productor
)

library(ggplot2)
ggplot(df_plot, aes(x = LD1, y = LD2, color = Productor, shape = Productor)) +
  geom_point(size = 3) +
  labs(
    title = "Cereales en el espacio de funciones discriminantes",
    x = "LD1",
    y = "LD2"
  )

```





\newpage

## Problema 3

Responda las siguientes preguntas acerca de la regresión multivariante:

### Inciso a)
La matriz de diseño $Z$ se mantiene invariante ante el número de variables de respuesta, ya que la matriz de diseño refiere a las observaciones de las variables predictoras $z$ que se elijan. Lo que cambia en el modelo multivariado al agregar variables de respuesta es la matriz de coeficientes $\beta$.


### Inciso b)
La matriz de varianzas y covarianzas hace que el intervalo, o región de confianza en la regresión multivariada se ajuste a las correlaciones entre las variables de respuesta. Esto puede afectar tanto en tamaño, forma y orientación de la región de confianza.

### Inciso c)
Podemos traducir esta comparación a la prueba de Hipotesis $H_0 : \beta_{(2)} = 0$, en donde, lo que se utiliza comúnmente es el estadístico de la razón de verosimilitud, o similarmente, la lambda de Wilks. 



\newpage
## Problema 4

Cargamos los datos y separamos en los dos conjuntos

```{r}
stocks <- read.csv("./Stocks.csv")
X <- stocks[, 1:3] # quimicas
Y <- stocks[, 4:5] # petroleras
```

Obervamos primero las correlaciones canónicas. Observemos que la primera correlación canónica, de 0.57, indica una asociación moderada entre cierta combinación de las acciones químicas y otra combinación de las petroleras. La segunda correlación canónica, de 0.16, es mucho más débil, lo que sugiere que casi toda la relación entre los dos grupos de acciones se captura en la primera correlación.

```{r}
cc <- cancor(X,Y)
cc$cor       # corr canonicas
```

Veamos ahora los coeficientes para las variables de acciones químicas. En este caso, estamos interesando únicamente en las dos primeras columnas que corresponden a las dos correlaciones canónicas. Observamos que AlliedChemimcal y Union Carbide tienen los coeficientes más grandes en magnitud para la primera correlación. Esto significa que esas dos acciones químicas son las que más contribuyen a la combinación lineal que se asocia con las petroleras en la primera correlación. Para la segunda correlación, DuPont es la que más destaca con -3.2, sin embargo, debemos recordar que la correlación asociada es muy baja (0.16), por lo que indica poca relevancia en la relación entre químicos y petroleras.

```{r}
kable(cc$xcoef)
```

Observando ahora los coeficientes para la correlación de las variables petroleras, notamos que ambas variables tienen magnitud similar y el mismo signo en la primera correlación canónica. Esto sugiere que las dos variables petroleras contribuyen de forma parecida a la combinación lineal que se vincula con AlliedChemical y UnionCarbide. Para la segunda correlación canónica existe un contraste entre ambas variables petroleras Exxon y Texaco; un coeficiente muy negativo para Exxon y muy positivo para Texaco, lo que podría indicar una especie de "oposición" entre ambas acciones petroleras. Sin embargo, recordemos que esta correlación es muy pequeña, por lo que puede no ser importante.


```{r}
kable(cc$ycoef)
```

En conjunto, podríamos concluir que las acciones químicas de Allied Chemical y Union Carbide están moderadamente asociadas con Exxon y Texaco, mientras que DuPont sse comporta de forma más independiente.
