---
output:
  pdf_document: default
  html_document: default
---

### Gustavo Hernández Angeles

### Problema 1

Considera los datos de Forbes dados el archivo \textit{P1-4.DAT} que corresponde a los datos de compañías más grandes de los USA en 1990.

```{r}
forbes <- read.table("./data/P1-4.DAT")
names(forbes) <- c("Sales","Profits","Assets")
```

-   Ajuste un modelo de regresión lineal a los datos, considerando profits como la variable dependiente, y sales y assets como las variables independientes.

    ```{r}
    regresion <- lm(Profits ~ Sales + Assets, data=forbes)
    summary(regresion)
    ```

-   Determine los intervalos de confianza simúltaneos e individuales para un nivel de significancia de $\alpha = 0.05$.

```{r}
# Forma alternativa
r <- 2
n <- nrow(forbes)
beta <- coef(regresion)

Z <- cbind(rep(1,n),forbes[,"Sales"],forbes[,"Assets"])
Z <- as.matrix(Z)
sigma_squared <- t(as.matrix(residuals(regresion))) %*% as.matrix(residuals(regresion)) / (n-(r+1))

var_beta <- as.numeric(sigma_squared)  * solve(t(Z)%*%Z)
var_beta <- diag(var_beta)

critico <- (r+1)*qf(0.05,r+1,n-r-1, lower.tail = FALSE)

int_inf <- beta - sqrt(var_beta)*sqrt(critico)
int_sup <- beta + sqrt(var_beta)*sqrt(critico)
cbind(int_inf, int_sup)
```


    ```{r}
    # Intervalos individuales
    conf_int_individual <- confint(regresion, level = 0.95)
    print("Intervalos de confianza individuales:")
    print(conf_int_individual)
    ```

-   Aplique la prueba de la razón de verosimilitud para $H_0: \beta_2 = 0$ con un nivel de significancia $\alpha=0.05$. ¿El modelo debería ser modificado?

    ```{r}
    # Ajustar el modelo reducido (sin la variable assets)
    modelo_reducido <- lm(Profits ~ Sales, data = forbes)
    # Comparar ambos modelos
    prueba_lr <- anova(modelo_reducido, regresion)
    print("Prueba de razón de verosimilitud (modelo reducido vs completo):")
    print(prueba_lr)
    # Si el valor-p es menor a 0.05, se rechaza H0, indicando que la variable assets aporta información.

    # Por lo tanto, el modelo sí debería ser modificado.
    ```

-   Analiza los residuales y discuta si el modelo es adecuado. Calcule los leverage points asociados. ¿Algunas de estas compañías pueden considerarse datos atípicos en el conjunto de variables explicativas?

    ```{r}
    # 6. Análisis de residuos
    residuos <- resid(regresion)
    plot(residuos, xlab = "Índice de Observación", ylab = "Residuo")
    text(x = 1:length(residuos), y = residuos, labels = 1:length(residuos), pos = 4, cex = 0.8, col = "black")
    abline(h = 0, col = "red", lty = 2)
    ```

    ```{r}
    # 7. Cálculo y gráfica de leverage points
    leverage <- hatvalues(regresion)
    plot(leverage,
         xlab = "Índice de Observación", ylab = "Leverage")
    text(x = 1:length(residuos), y = leverage, labels = 1:length(residuos), pos = 4, cex = 0.8, col = "black")
    # Se traza una línea de referencia, por ejemplo, 2*(promedio de leverage)
    abline(h = 2*mean(leverage), col = "red", lty = 2)
    ```

-   INciso de nuevo dato

```{r}
nuevo_dato <- data.frame(Sales = 100, Assets = 500)
prediccion <- predict(regresion, newdata = nuevo_dato, 
                      interval = "prediction", level = 0.95)
print("Intervalo de predicción para sales = 100 y assets = 500:")
print(prediccion)
```

