---
output:
  pdf_document: default
  html_document: default
---

### Gustavo Hernández Angeles

### Problema 1

Considera los datos de Forbes dados el archivo \textit{P1-4.DAT} que corresponde a los datos de compañías más grandes de los USA en 1990.

```{r}
forbes <- read.table("./data/P1-4.DAT")
names(forbes) <- c("Sales","Profits","Assets")
```

-   Ajuste un modelo de regresión lineal a los datos, considerando profits como la variable dependiente, y sales y assets como las variables independientes.

    ```{r}
    regresion <- lm(Profits ~ Sales + Assets, data=forbes)
    summary(regresion)
    ```

-   Determine los intervalos de confianza simúltaneos e individuales para un nivel de significancia de $\alpha = 0.05$.

```{r}
# Forma alternativa
r <- 2
n <- nrow(forbes)
beta <- coef(regresion)

Z <- cbind(rep(1,n),forbes[,"Sales"],forbes[,"Assets"])
Z <- as.matrix(Z)
sigma_squared <- t(as.matrix(residuals(regresion))) %*% as.matrix(residuals(regresion)) / (n-(r+1))

var_beta <- as.numeric(sigma_squared)  * solve(t(Z)%*%Z)
var_beta <- diag(var_beta)

critico <- (r+1)*qf(0.05,r+1,n-r-1, lower.tail = FALSE)

int_inf <- beta - sqrt(var_beta)*sqrt(critico)
int_sup <- beta + sqrt(var_beta)*sqrt(critico)
cbind(int_inf, int_sup)
```


    ```{r}
    # Intervalos individuales
    conf_int_individual <- confint(regresion, level = 0.95)
    print("Intervalos de confianza individuales:")
    print(conf_int_individual)
    ```

-   Aplique la prueba de la razón de verosimilitud para $H_0: \beta_2 = 0$ con un nivel de significancia $\alpha=0.05$. ¿El modelo debería ser modificado?

    ```{r}
    # Ajustar el modelo reducido (sin la variable assets)
    modelo_reducido <- lm(Profits ~ Sales, data = forbes)
    # Comparar ambos modelos
    prueba_lr <- anova(modelo_reducido, regresion)
    print("Prueba de razón de verosimilitud (modelo reducido vs completo):")
    print(prueba_lr)
    # Si el valor-p es menor a 0.05, se rechaza H0, indicando que la variable assets aporta información.

    # Por lo tanto, el modelo sí debería ser modificado.
    ```

-   Analiza los residuales y discuta si el modelo es adecuado. Calcule los leverage points asociados. ¿Algunas de estas compañías pueden considerarse datos atípicos en el conjunto de variables explicativas?

    ```{r}
    residuos <- resid(regresion)
    plot(residuos, xlab = "Índice de Observación", ylab = "Residuo")
    text(x = 1:length(residuos), y = residuos, labels = 1:length(residuos), pos = 4, cex = 0.8, col = "black")
    abline(h = 0, col = "red", lty = 2)
    ```

    ```{r}
    leverage <- hatvalues(regresion)
    plot(leverage,
         xlab = "Índice de Observación", ylab = "Leverage")
    text(x = 1:length(residuos), y = leverage, labels = 1:length(residuos), pos = 4, cex = 0.8, col = "black")
    # Se traza una línea de referencia, por ejemplo, 2*(promedio de leverage)
    abline(h = 2*mean(leverage), col = "red", lty = 2)
    ```

-   Inciso de nuevo dato

```{r}
nuevo_dato <- data.frame(Sales = 100, Assets = 500)
prediccion <- predict(regresion, newdata = nuevo_dato, 
                      interval = "prediction", level = 0.95)
print("Intervalo de predicción para sales = 100 y assets = 500:")
print(prediccion)
```




### Problema 2

```{r}
contaminantes <- read.table("./data/T1-5.dat")

names(contaminantes) <- c("viento", "radiacion", "co","no","no2","o3","hc")

## Inciso a)

modelo_a <- lm(no2 ~ viento + radiacion, data = contaminantes)
summary(modelo_a)
residuos <- resid(modelo_a)
shapiro.test(residuos)
par(mar=c(4,4,2,2))
plot(modelo_a)

### Realizar un análisis de regresión lineal utilizando Y1=no2 y Y2=o3

  modelo_2 <- lm(cbind(no2, o3) ~ viento + radiacion , data = contaminantes)
  summary(modelo_2)
  plot(modelo_2)
```


### Problema 3

```{r}
library(robustbase)
vaso
head(vaso)
str(vaso)

vaso$Y <- as.factor(vaso$Y)

# Inciso a)

library(ggplot2)

ggplot(data=vaso)+
  geom_point(aes(x=Volume, y=Rate, color=Y)) +
  theme(legend.position = "none")

## analisis discriminante
library(MASS)
modelo_lda <- lda(Y ~ Volume + Rate, data=vaso)

# Predicciones en los datos originales
predicciones_lda <- predict(modelo_lda)

# Ver primeras predicciones
head(predicciones_lda$class)  # Clase predicha
head(predicciones_lda$posterior)  # Probabilidades posteriores


# Matriz de confusión
tabla_confusion <- table(Predicho = predicciones_lda$class, Real = vaso$Y)
print(tabla_confusion)

# Calcular la precisión
precision <- sum(diag(tabla_confusion)) / sum(tabla_confusion)
cat("Accuracy del modelo LDA:", precision, "\n")
TP <- tabla_confusion[2,2]
FP <- sum(tabla_confusion[2,]) - TP
FN <- sum(tabla_confusion[,2]) - TP
TN <- sum(tabla_confusion) - TP - FN - FP
precision <- TP / (TP + FP)
recall <- TP / (TP + FN)
cat("Precisión:", precision, "\n")
cat("Recall   :", recall, "\n")


# Agregar la proyección a los datos
vaso$LD1 <- predicciones_lda$x[,1]  # Primera función discriminante

# Visualización de los grupos en el espacio discriminante
ggplot(vaso, aes(x = LD1, fill = Y)) +
  geom_histogram(alpha = 0.5, position = "identity", bins = 20) +
  labs(title = "Distribución de Clases en el Espacio Discriminante")

# Generar una grilla de valores
grid <- expand.grid(
  Volume = seq(min(vaso$Volume), max(vaso$Volume), length.out = 100),
  Rate = seq(min(vaso$Rate), max(vaso$Rate), length.out = 100)
)

# Predecir la clase para cada punto de la grilla
grid$Y_pred <- predict(modelo_lda, newdata = grid)$class

# Graficar puntos originales y frontera de decisión
ggplot(vaso) +
  geom_point(size = 2, aes(x = Volume, y = Rate, color = Y)) +  # Scatter plot of actual data points
  geom_tile(data = grid, aes(x = Volume, y = Rate, fill = Y_pred), alpha = 0.3) +
  scale_fill_manual(values = c("red", "blue")) +
  labs(title = "Frontera de Decisión LDA", fill = "Clase Predicha") +
  theme(legend.position="none")


# 2. Fit QDA model
modelo_qda <- qda(Y ~ Volume + Rate, data = vaso)

# 3. Predictions on the original data
predicciones_qda <- predict(modelo_qda)

# 4. Confusion matrix
tabla_confusion_qda <- table(Predicho = predicciones_qda$class, Real = vaso$Y)
print(tabla_confusion_qda)

# 5. Calculate accuracy
precision_qda <- sum(diag(tabla_confusion_qda)) / sum(tabla_confusion_qda)
cat("Accuracy del modelo QDA:", precision_qda, "\n")
TP <- tabla_confusion_qda[2,2]
FP <- sum(tabla_confusion_qda[2,]) - TP
FN <- sum(tabla_confusion_qda[,2]) - TP
TN <- sum(tabla_confusion_qda) - TP - FN - FP
precision <- TP / (TP + FP)
recall <- TP / (TP + FN)
cat("Precisión:", precision, "\n")
cat("Recall   :", recall, "\n")


# 6. Create a grid for decision boundary
grid <- expand.grid(
  Volume = seq(min(vaso$Volume), max(vaso$Volume), length.out = 100),
  Rate   = seq(min(vaso$Rate),   max(vaso$Rate),   length.out = 100)
)

# 7. Predict class for each point in the grid
grid$Y_pred_qda <- predict(modelo_qda, newdata = grid)$class

# 8. Plot original points + QDA decision boundary
ggplot(vaso) +
  geom_point(size = 2, aes(x = Volume, y = Rate, color = Y)) +    # actual data
  geom_tile(data = grid, aes(x = Volume, y = Rate, fill = Y_pred_qda), alpha = 0.3) +
  scale_fill_manual(values = c("red", "blue")) +
  labs(title = "Frontera de Decisión QDA", fill = "Clase Predicha") +
  theme(legend.position = "none")


# Inciso b)

library(robustbase)
vaso[,1] <- log(vaso[,1])
vaso[,2] <- log(vaso[,2])

vaso$Y <- as.factor(vaso$Y)

# Inciso a)

library(ggplot2)

ggplot(data=vaso)+
  geom_point(aes(x=Volume, y=Rate, color=Y)) +
  theme(legend.position = "none")

## analisis discriminante
library(MASS)
modelo_lda <- lda(Y ~ Volume + Rate, data=vaso)

# Predicciones en los datos originales
predicciones_lda <- predict(modelo_lda)

# Ver primeras predicciones
head(predicciones_lda$class)  # Clase predicha
head(predicciones_lda$posterior)  # Probabilidades posteriores


# Matriz de confusión
tabla_confusion <- table(Predicho = predicciones_lda$class, Real = vaso$Y)
print(tabla_confusion)

# Calcular la precisión
precision <- sum(diag(tabla_confusion)) / sum(tabla_confusion)
cat("Accuracy del modelo LDA:", precision, "\n")

TP <- tabla_confusion[2,2]
FP <- sum(tabla_confusion[2,]) - TP
FN <- sum(tabla_confusion[,2]) - TP
TN <- sum(tabla_confusion) - TP - FN - FP
precision <- TP / (TP + FP)
recall <- TP / (TP + FN)
cat("Precisión:", precision, "\n")
cat("Recall   :", recall, "\n")



# Agregar la proyección a los datos
vaso$LD1 <- predicciones_lda$x[,1]  # Primera función discriminante

# Visualización de los grupos en el espacio discriminante
ggplot(vaso, aes(x = LD1, fill = Y)) +
  geom_histogram(alpha = 0.5, position = "identity", bins = 20) +
  labs(title = "Distribución de Clases en el Espacio Discriminante")

# Generar una grilla de valores
grid <- expand.grid(
  Volume = seq(min(vaso$Volume), max(vaso$Volume), length.out = 100),
  Rate = seq(min(vaso$Rate), max(vaso$Rate), length.out = 100)
)

# Predecir la clase para cada punto de la grilla
grid$Y_pred <- predict(modelo_lda, newdata = grid)$class

# Graficar puntos originales y frontera de decisión
ggplot(vaso) +
  geom_point(size = 2, aes(x = Volume, y = Rate, color = Y)) +  # Scatter plot of actual data points
  geom_tile(data = grid, aes(x = Volume, y = Rate, fill = Y_pred), alpha = 0.3) +
  scale_fill_manual(values = c("red", "blue")) +
  labs(title = "Frontera de Decisión LDA", fill = "Clase Predicha") +
  theme(legend.position="none")


# 2. Fit QDA model
modelo_qda <- qda(Y ~ Volume + Rate, data = vaso)

# 3. Predictions on the original data
predicciones_qda <- predict(modelo_qda)

# 4. Confusion matrix
tabla_confusion_qda <- table(Predicho = predicciones_qda$class, Real = vaso$Y)
print(tabla_confusion_qda)

# 5. Calculate accuracy
precision_qda <- sum(diag(tabla_confusion_qda)) / sum(tabla_confusion_qda)
cat("Accuracy del modelo QDA:", precision_qda, "\n")
TP <- tabla_confusion_qda[2,2]
FP <- sum(tabla_confusion_qda[2,]) - TP
FN <- sum(tabla_confusion_qda[,2]) - TP
TN <- sum(tabla_confusion_qda) - TP - FN - FP
precision <- TP / (TP + FP)
recall <- TP / (TP + FN)
cat("Precisión:", precision, "\n")
cat("Recall   :", recall, "\n")


# 6. Create a grid for decision boundary
grid <- expand.grid(
  Volume = seq(min(vaso$Volume), max(vaso$Volume), length.out = 100),
  Rate   = seq(min(vaso$Rate),   max(vaso$Rate),   length.out = 100)
)

# 7. Predict class for each point in the grid
grid$Y_pred_qda <- predict(modelo_qda, newdata = grid)$class

# 8. Plot original points + QDA decision boundary
ggplot(vaso) +
  geom_point(size = 2, aes(x = Volume, y = Rate, color = Y)) +    # actual data
  geom_tile(data = grid, aes(x = Volume, y = Rate, fill = Y_pred_qda), alpha = 0.3) +
  scale_fill_manual(values = c("red", "blue")) +
  labs(title = "Frontera de Decisión QDA", fill = "Clase Predicha") +
  theme(legend.position = "none")
```

### Problema 4

```{r}
vinos <- read.csv("./data/wine.data", header = FALSE)
names(vinos) <- c("Class","Alcohol","Malic", "Ash", "Alcal", "Mg",
                  "Phenol","Flav","Nonf","Proan","Color","Hue","Abs","Proline")
str(vinos)
unique(vinos$Class)

vinos$Class <- as.factor(vinos$Class)

library(MASS)


## Inciso a)
lda_modelo <- lda(Class ~ ., data = vinos)
lda_modelo

predichos <- predict(lda_modelo)$class
table(Prediccion = predichos, Real = vinos$Class)

## Inciso b)
predichos <- predict(lda_modelo)
df_plot <- data.frame(
  LD1 = predichos$x[,1],
  LD2 = predichos$x[,2],
  Class = vinos$Class
)

library(ggplot2)
ggplot(data=df_plot, aes(x = LD1, y = LD2, color=Class, shape=Class)) +
  geom_point(size=3) +
  labs(title="Observaciones en el espacio de discriminantes")


## Inciso c)
### Validación cruzada
cv_modelo_lda <- lda(Class ~ ., data=vinos, CV=TRUE)

confusion <- table(Prediccion = cv_modelo_lda$class, Real = vinos$Class)
confusion


### Train-Test
set.seed(123)  # Semilla para reproducibilidad
train_index <- sample(seq_len(nrow(vinos)), size = 0.8 * nrow(vinos))
train_data <- vinos[train_index, ]
test_data  <- vinos[-train_index, ]

modelo_lda <- lda(Class ~ ., data = train_data)
modelo_lda

predicciones <- predict(modelo_lda, newdata = test_data)
tabla_conf <- table(Predicho = predicciones$class, Real = test_data$Class)
tabla_conf

exactitud <- mean(predicciones$class == test_data$Class)
exactitud

```











