---
title: "Tarea 1 de Estadística Multivariada"
author: "Gustavo Hernández Angeles"
date: "`r Sys.Date()`"
output: html_document
---


## Ejercicio 2
Dados los siguientes datos:

```{r, echo=FALSE}
library(knitr)

datos <- data.frame(
  hipoteca_anios = c(8.7, 14.3, 18.9, 19.0, 20.5, 14.7, 18.8, 37.3, 12.6, 25.7), # nolint
  precio_avg = c(0.3, 0.9, 1.8, 0.8, 0.9, 1.1, 2.5, 2.7, 1.3, 3.4),
  superficie_cocina = c(3.1, 7.4, 9.0, 9.4, 8.3, 7.6, 12.6, 18.1, 5.9, 15.9) # nolint
)

kable(datos, format = "html")
```

#### Inciso a)
Dibuje el diagrama de dispersión múltiple y cómentese el aspecto del gráfico.

```{r}
pairs(datos)
```

Parece ser que todas las variables tienen cierto grado de dependencia lineal entre las demás. De manera visual, podemos ver que las variables con una dependencia lineal más fuerte son `hipoteca_anios` y `superficie_cocina`. 


#### Inciso b)
Para $X_1$ y $X_2$ calcúlense, respectivamente, las medias muestrales $\bar{x}_1$ y $\bar{x}_2$, las varianzas muestrales $s_{11}$ y $s_{22}$, la covarianza entre $X_1$ y $X_2$, $s_{12}$, y la correlación entre ambas, $r_{12}$. Intérpretese el valor obtenido de $r_{12}$.

```{r}
media_x1 <- mean(datos$hipoteca_anios)
media_x2 <- mean(datos$precio_avg)

var_x1 <- var(datos$hipoteca_anios)
var_x2 <- var(datos$precio_avg)

cov_x1_x2 <- cov(datos$hipoteca_anios, datos$precio_avg)

# La correlacion es la covarianza dividida por la raiz s11 y s22
cor_x1_x2 <- cov_x1_x2 / sqrt(var_x1 * var_x2)

sprintf("Correlación entre X_1 y X_2: %.3f", cor_x1_x2)
```

Esta correlación nos indica una relación lineal leve entre las variables $X_1$ y $X_2$.  
Es algo que podemos ver también en la gráfica de dispesión múltiple.

#### Inciso c)

Utilizando la matriz de datos $X$ y la de centrado $P$, calcúlense el vector de medias muestrales $\bar{x}$ y la matriz de covarianzas muestrales $S$. A partir de ésta obtengáse la matriz de correlaciones $R$.

Para esto, tomamos en cuenta que
$$PX = X - 1\bar{x}'$$
$$\Rightarrow \bar{x} = (\frac{1}{n})(X - PX)'1$$

```{r}
# Matriz de datos
x <- as.matrix(datos)
vec_1 <- rep(1, nrow(x)) # Vector de unos

# Matriz de centrado
p <- diag(vec_1) - (1 / nrow(x)) * vec_1 %*% t(vec_1)

# Vector de medias muestrales
media_x <- t(x - p %*% x) %*% vec_1 * (1 / nrow(x))

print(media_x)

# Matriz de covarianzas muestrales
s <- (1 / nrow(x)) * t(x) %*% p %*% x
print(s)
```

Tenemos que la matriz de correlacion está dada por:
$$R = D^{-1/2}SD^{-1/2}$$

```{r}
d <- diag(1 / sqrt(diag(s)))

r <- d %*% s %*% d
print(r)
```