---
title: "Tarea 05 Estadística Multivariable"
author: "César M. Aguirre Calzadilla"
date: "`r format(Sys.Date(), '%d de %B de %Y')`"
output:
  html_document:
    df_print: paged
    toc: true
    toc_float:
      collapsed: false
      smooth_scroll: true
    code_folding: show
    theme: cosmo
    highlight: tango
  pdf_document:
    toc: true
subtitle: Modelado de Estructuras Latentes
---

#### Una situación muy habitual en el análisis multivariado es disponer de un conjunto de datos mixtos. Es decir, un conjunto de individuos sobre los que se han obsrvado tatno variables cuantitativas como cualitativas (o categóricas). En estos casos, es de gran ayuda utilizar la Distancia de Gower, cuto cuadrado se define como $\delta^2_{ij} = 1 - s_{ij}$, donde:

$$s_{ij} = \frac{\sum_{h=1}^{p_1} (1 - \frac{|x_{ih} - x_{jh}|}{G_h} + \alpha + a)}{p_1 + (p_2 - d) + p_3}$$
#### Dicha $s_{ij}$ es a lo que llamamos coeficiente de similaridad de Gower; $p_1$ es el número de variables cuantitativas continuas; $p_2$ es el númeor de variables binarias; $p_3$ es el número de variables cualitativas (no binarias), $a$ es el número de coincidencias (1, 1) binario, $d$ es el número de coincidencias (0, 0) binario, $\alpha$ es el número de coincidencias en las variables cualitativas no binarias, y $G_h$ es el rango (o recorrido) de la h-ésima variable cuantitativa. 

#### Si $p_1 = p_3 = 0$, entonces $s_{ij}$ de la expresión anterior coincide con la similaridad de Jaccard. Si se consideran las variables binarias como categóricas (i.e. $p_1 = p_2 = 0$), entonces $s_{ij}$ coincide con el coeficiente de similaridad de Sokal-Michener. 

#### Vamos a trabajar esta distancia con datos de la temporada 2006-07 de la Liga Española de Fútbol. Las variables observadas (en 50 jugadores), son:

#### * $X_1$: número de goles marcados
#### * $X_2$: edad (años)
#### * $X_3$: altura (m)
#### * $X_4$: peso (kg)
#### * $X_5$: pierna buena del jugador (1 es derecha, 0 es izquierda)
#### * $X_6$: nacionalidad (1 = argentina, 2 = brasileña, 3 = camerunés, 4 = italiana, 5 = española, 6 = francesa, 7 = uruguaya, 8 = portuguesa y 9 = inglesa)
#### * $X_7$: tipo de estudios (1 = sin estudios, 2 = básicos, 3 = medios, 4 = superiores)

## (a) Obtenga la matriz de distancias de Gower entre estos jugadores

```{r}
# Cargar los datos completos de los 50 jugadores
data <- data.frame(
  Nombre = c("Ronaldinho", "Etoo", "Xavi", "Messi", "Puyol", "Raul", "Ronaldo", "Beckham", "Casillas", "Cannavaro",
              "Torres", "Aguero", "Maxi", "Pablo", "Maniche", "Morientes", "Joaquin", "Villa", "Ayala", "Canizares",
              "Jesus Navas", "Puerta", "Javi Navarro", "Daniel Alves", "Kanouté", "Valerón", "Amendini", "Capdevila", "Riki", "Coloccini",
              "Riquelme", "Forlan", "Cani", "Javi Venta", "Tachinardi", "Pandiani", "Tamudo", "De la Peña", "Luis Garcia", "Jonathan",
              "Aimar", "Diego Milito", "Savio", "Sergio Garcia", "Zapater", "Edu", "Juanito", "Melli", "Capi", "Doblas"),
  
  X1 = c(15,21,6,7,1,7,18,4,0,0,
         24,14,10,3,3,13,5,22,1,0,
         2,6,7,2,12,9,8,3,7,2,
         10,17,4,0,4,6,10,2,8,4,
         6,9,3,7,5,6,2,5,7,0),
  
  X2 = c(26,25,26,19,28,29,30,31,25,33,
         22,18,25,25,29,30,25,24,33,36,
         20,21,32,23,29,31,22,28,26,24,
         28,27,25,30,31,30,28,30,25,21,
         26,27,32,23,21,27,30,22,29,25),
  
  X3 = c(1.78,1.8,1.7,1.69,1.78,1.8,1.83,1.8,1.85,1.76,
         1.83,1.72,1.8,1.92,1.73,1.86,1.79,1.75,1.77,1.81,
         1.70,1.83,1.82,1.71,1.92,1.84,1.92,1.81,1.86,1.82,
         1.82,1.72,1.75,1.8,1.87,1.84,1.77,1.69,1.8,1.8,
         1.68,1.81,1.71,1.76,1.73,1.82,1.83,1.81,1.75,1.84),
  
  X4 = c(71,75,68,67,78,73.5,82,67,70,75.5,
         70,68,79,80,69,79,75,69,75.5,78,
         60,74,75,64,82,71,78,79,80,78,
         75,73,69.5,73,80,74,74,69,68,72,
         60,78,68,69,70.5,74,80,78,73,78),
  
  X5 = c(1,0,0,0,0,1,0,0,0,0,
         0,0,0,0,0,0,0,0,0,1,
         0,1,0,0,1,0,0,1,0,1,
         0,0,0,1,1,0,0,0,0,1,
         1,0,1,0,0,1,0,0,0,0),
  
  X6 = c(2,3,5,1,5,5,2,9,5,4,
         5,1,1,5,8,5,5,5,1,5,
         5,5,5,2,6,5,5,5,5,1,
         1,7,5,5,4,7,5,5,5,5,
         1,1,2,5,5,2,5,5,5,5),
  
  X7 = c(2,2,4,3,3,3,1,3,4,2,
         4,3,3,4,2,3,4,3,1,3,
         3,3,3,2,1,3,3,4,3,2,
         2,3,3,3,4,1,3,3,3,3,
         2,2,2,3,3,3,4,3,2,3)
)

cat("Datos cargados correctamente:")
print(data)
```

```{r}
# Delanteros
delanteros <- c(
  "Ronaldinho", "Etoo", "Messi", "Raul", "Ronaldo",
  "Torres", "Agüero", "Morientes", "Villa", "Kanoute",
  "Arizmendi", "Riki", "Forlán", "Pandiani", "Luis García",
  "Jonathan", "Diego Milito", "Sergio García", "Edu"
)

# Centrocampistas
centrocampistas <- c(
  "Xavi", "Beckham", "Maxi", "Maniche", "Joaquin",
  "Valerón", "Riquelme", "Cani", "Tachinardi",
  "De la Peña", "Aimar", "Savio", "Zapater", "Capel",
  "Jesus Navas"
)

# Defensas
defensas <- c(
  "Puyol", "Cannavaro", "Pablo", "Ayala", "Puerta",
  "Javi Navarro", "Daniel Alves", "Capdevila",
  "Coloccini", "Javi Venta", "Juanito", "Melli"
)

# Porteros
porteros <- c("Casillas", "Cañizares", "Doblas")
```


### Primer paso para MDS: calcular el rango recorrido de cada variable cuantitativa. Para la distancia de Gower, el rango `G_h` de la variable cuantitativa $h$ se define como:

$$G_h = max(x_h)- min(x_h)$$

Normalizamos por $G_h$ para evitar que las variables con escalas límite dominen sobre la media. 

```{r}
G_h <- sapply(data[, 2:5], function(x) max(x) - min(x))

cat("Calculo del rango para cada variable cuantitativa:\n")
print(G_h)
```

#### Ahora, calculamos el coeficiente de simialridad de Gower $s_{ij}$ entre los jugadores $i$ y $j$ de nuestra muestra. Con los índices `idx_quant`, `idx_bin` y `idx_cat`, centralizamos los vectores. Para las variables binarias, se cuentan las coincidencias de unos (`a`) y ceros (`d`). El parámetro `d` resta en el denominador porque el origen no aprota similitud en el esquema de Gower.

#### Para la parte cualitativa, i.e. `alfa`, tomamos el número de coincidencias exactas en las variables categóricas como nacionaldiad o tipo de estudios. En cuanto a los parámetros $p_1, p_2, p_3$, estos se calculan para que la función siga siendo válida si se añaden o quitan variables. 

#### El output devuelve $s_{ij}$. Para la distancia de Gower, se aplica: `delta_ij <- 1 - s_ij`.


```{r}
gower_similarity <- function(i, j) {
  ## ── 1. Índices de las variables por tipo ──────────────────────────────────
  idx_quant <- 2:5   # X1–X4   (goles, edad, altura, peso)
  idx_bin   <- 6     # X5      (pierna buena: 0/1)
  idx_cat   <- 7:8   # X6–X7   (nacionalidad, estudios)

  ## ── 2. Parte cuantitativa  Σ_{h∈p1} (1 - |x_ih - x_jh| / G_h) ────────────
  cuantitativas <- sum(
    1 - abs(data[i, idx_quant] - data[j, idx_quant]) / G_h
  )

  ## ── 3. Parte binaria  (a, d) ─────────────────────────────────────────────
  # a: coincidencias (1,1)
  a <- sum(data[i, idx_bin] == 1 & data[j, idx_bin] == 1)

  # d: coincidencias (0,0)
  d <- sum(data[i, idx_bin] == 0 & data[j, idx_bin] == 0)

  ## ── 4. Parte cualitativa no binaria  α ───────────────────────────────────
  alfa <- sum(data[i, idx_cat] == data[j, idx_cat])

  ## ── 5. Parámetros de conteo ──────────────────────────────────────────────
  p1 <- length(idx_quant)   # nº de cuantitativas
  p2 <- length(idx_bin)     # nº de binarias
  p3 <- length(idx_cat)     # nº de cualitativas no binarias

  ## ── 6. Coeficiente de similaridad de Gower  s_ij ─────────────────────────
  s_ij <- (cuantitativas + a + alfa) / (p1 + (p2 - d) + p3)

  return(s_ij)
}
```


#### Construimos la Matriz de disimilitudes de Gower, para encontrar `D² = 1 - s_ij` en MDS clásico. 


```{r}
# Construir la matriz de distancias de Gower
n <- nrow(data)
gower_dist2 <- matrix(0, n, n)          # D²  (triangular inferior + diagonal 0)

for (i in 1:(n - 1)) {                  # hasta n-1, diagonal ya es 0
  for (j in (i + 1):n) {                # solo parte superior
    s_ij <- gower_similarity(i, j)
    d2   <- 1 - s_ij                    # δ²
    gower_dist2[i, j] <- d2
    gower_dist2[j, i] <- d2             # simetría
  }
}

# Si necesitas la distancia “no cuadrada”
gower_dist <- sqrt(gower_dist2)
```

#### Asignamos nombres de filas y columnas a la matriz de distancias de Gower. 


```{r}
# • data$Nombre   → vector de 50 strings con el nombre de cada jugador.
# • gower_dist    → matriz n × n (n = 50) con las distancias δ_ij (o δ²_ij)
#   calculadas previamente.
#
#   R usa rownames()/colnames() para etiquetar matrices y data.frames.  Esta
#   asignación simultánea garantiza que la matriz sea simétrica y legible:
#   la fila i y la columna i corresponden al mismo jugador.


rownames(gower_dist) <- colnames(gower_dist) <- data$Nombre

# Imprimir la matriz de distancias
cat("Matriz de distancias de Gower:\n")
print(head(round(gower_dist, 4)))
```

#### Veamos los diez jugadores más diferentes según nuestro análisis. 

#### Queremos obtener los $k$ pares de jugadores que muestren la mayo rdistancia, o menos similitud, en una matriz de disimilitudes cuadrada. 

```{r}
library(tidyr)   # para expand_grid
library(dplyr)

top_10_diferentes <- function(mat, nombres, k = 10) {
  expand_grid(                         # 1. Todas las parejas (i, j)
    i = seq_along(nombres),
    j = seq_along(nombres)
  ) |>
    filter(i < j) |>                  # 2. Mantener solo la mitad superior
                                       #    (i < j) para evitar duplicados
    mutate(                            # 3. Añadir nombres y distancia
      Jugador1  = nombres[i],          #    Jugador en la fila i
      Jugador2  = nombres[j],          #    Jugador en la columna j
      Distancia = mat[cbind(i, j)]     #    Índice matricial (i, j)
    ) |>
    arrange(desc(Distancia)) |>        # 4. Orden descendente (más distante)
    slice_head(n = k) |>               # 5. Conservar los k primeros
    select(Jugador1, Jugador2, Distancia)   # 6. Reordenar columnas
}

top_10_diferentes(gower_dist, data$Nombre)
```

#### Ahora veamos los más similares

```{r}
top_10_similares <- function(dist_mat, k = 10) {
  stopifnot(is.matrix(dist_mat))            # Verificación de tipo
  n   <- nrow(dist_mat)                     # Número de individuos
  nom <- rownames(dist_mat)                 # Etiquetas
  if (is.null(nom))                         # Si faltan nombres, se generan
    nom <- paste0("Ind_", seq_len(n))  
  
  idx <- utils::combn(n, 2)                 # Todas las combinaciones i < j
  
  pares <- data.frame(
    Jugador1  = nom[idx[1, ]],              # Nombre para el índice i
    Jugador2  = nom[idx[2, ]],              # Nombre para el índice j
    Distancia = dist_mat[cbind(idx[1, ],    # Distancia correspondiente
                               idx[2, ])],
    row.names = NULL                        # Evitar rownames automáticos
  )
  
  # Ordenar ascendentemente por distancia y tomar los k primeros
  pares[order(pares$Distancia), ][seq_len(k), ]
}

top_10_similares(gower_dist, k = 10)
```

#### Ahora bien, vamos a implementar MDS clásico sobre la matriz de distancias de Gower, de tal manera que se devulevan las coordenadas principales y la varianza explicada por este método.

```{r}
#################################################################################
#################################################################################
# Descripción:                                                                  #
#   Implementa el MDS clásico (CMDS) sobre una matriz de distancias de Gower.   #
#   Devuelve las coordenadas principales y la varianza explicada.               #
#                                                                               #
# Argumento:                                                                    #
#   gower_dist : matriz n × n de distancias (δ_ij) entre individuos.            # 
#                                                                               #
# Valor devuelto (lista):                                                       #
#   • coords         : matriz n × r de coordenadas principales (r = nº de       #
#                      autovalores positivos).  Cada fila es un individuo.      #
#   • var_exp_2d     : % de varianza explicada por las dos primeras dimensiones #
#                      (útil para graficar en 2-D).                             #
#   • var_exp_total  : vector con el % de varianza explicada por CADA dimensión.#
#################################################################################
#################################################################################

mds_gower <- function(gower_dist) {
  # Paso 1: Elevar al cuadrado la matriz de distancias
  D2 <- gower_dist^2
  
  # Paso 2: Crear la matriz centradora J
  n <- nrow(D2)
  J <- diag(n) - matrix(1/n, n, n)
  
  # Paso 3: Calcular la matriz B
  B <- -0.5 * J %*% D2 %*% J
  
  # Paso 4: Descomposición en valores y vectores propios
  eig <- eigen(B)
  
  # Extraer valores y vectores propios
  valores_propios <- Re(eig$values)
  vectores_propios <- Re(eig$vectors)
  
  # Filtrar solo valores propios positivos (o cercanos a cero)
  positivos_idx <- which(valores_propios > 1e-10)
  valores_propios <- valores_propios[positivos_idx]
  vectores_propios <- vectores_propios[, positivos_idx]
  
  # Paso 5: Coordenadas principales usando solo los valores propios positivos
  coords <- vectores_propios %*% diag(sqrt(valores_propios))
  
  # Paso 6: Porcentaje de variabilidad explicada
  var_exp <- valores_propios / sum(valores_propios)
  var_exp_2d <- sum(var_exp[1:2]) * 100
  
    resultado <- list(
    coords = coords,
    var_exp_2d = var_exp_2d,
    var_exp_total = var_exp * 100
  )
  
  return(resultado)
}

resultado_mds <- mds_gower(gower_dist)

cat("Porcentaje de variabilidad explicada por las dos primeras coordenadas principales:\n")
cat(round(resultado_mds$var_exp_2d, 2), "%\n\n")

# Coordenadas principales (primeras dos dimensiones)
coords_2d <- resultado_mds$coords[, 1:2]

coords_df <- data.frame(
  Nombre = data$Nombre,
  Dim1 = coords_2d[, 1],
  Dim2 = coords_2d[, 2]
)
print(head(coords_df, 49))
```

#### Hemos encontrado que nuestro método obtuvo una varianza explicada para dos componentes principales igual a 33.6 porciento. El cálculo de estrés nos devuelve para esas dos componentes un valor igual a 0.49. Esto nos dice que quizás la representación en 2D es insuficiente para poder capturar la estructura completa de los datos. Sería recomendable utilizar más componentes para capturar una mejor varianza, sin embargo, más de tres ya no nos permite interpretar gráficamente. 

#### Quizás podríamos optar por un MDS no clásico para continuar con el análisis.

```{r}
coords_2d <- resultado_mds$coords[, 1:2]  
D_hat_2d  <- as.matrix(dist(coords_2d))  
stress_2d <- sqrt(sum((gower_dist - D_hat_2d)^2) / sum(gower_dist^2))  
cat("Estrés en 2D:", stress_2d, "\n")  
```



```{R}
# Gráfico 2D de las primeras dos componentes principales
plot_mds_2d <- function(coords_df) {
  plot(
    coords_df$Dim1, coords_df$Dim2,
    xlab = "Componente 1",
    ylab = "Componente 2",
    main = "MDS - Primeras dos componentes principales",
    pch = 19,
    col = "blue",
    cex = 0.7
  )
  
  # Agregar nombres de los jugadores
  text(
    coords_df$Dim1, coords_df$Dim2,
    labels = coords_df$Nombre,
    pos = 3,
    cex = 0.7,
    col = "darkred"
  )
}

# Crear dataframe con las primeras dos componentes
coords_2d_df <- data.frame(
  Nombre = data$Nombre,
  Dim1 = resultado_7d$coords_7d[, 1],
  Dim2 = resultado_7d$coords_7d[, 2]
)

# Llamar a la función para graficar
plot_mds_2d(coords_2d_df)
```


```{r}
# Jugadores cargados a la derecha

library(dplyr)

jug_rect <- coords_2d_df %>% 
  filter(between(Dim1, -0.05, 0.3),
         between(Dim2, -0.5, 0.5))

# Ver solo los nombres
jug_rect$Nombre

print(jug_rect)
```



```{r}
library(dplyr)

jug_rect <- coords_2d_df %>% 
  filter(between(Dim1, -0.5, -0.05),
         between(Dim2, -0.5, 0.5))

# Ver solo los nombres
jug_rect$Nombre

print(jug_rect)
```



```{r}
library(dplyr)

jug_rect <- coords_2d_df %>% 
  filter(between(Dim1, -0.5, 0.5),
         between(Dim2, 0, 0.4))


# Ver solo los nombres
jug_rect$Nombre

print(jug_rect)
```

```{r}
library(dplyr)

jug_rect <- coords_2d_df %>% 
  filter(between(Dim1, -0.5, 0.5),
         between(Dim2, -0.4, 0))


# Ver solo los nombres
jug_rect$Nombre

print(jug_rect)
```



#### Tras observar los resultados, y dividir por cuadrantes cada componente, podemos realizar algunas conclusiones. Para empezar, el eje horizontal divide, según nuestra separación, entre jugadores más goleadores y jugadores de nacionalidad española. La proporción de goles por jugador es, para el lado izuqierdo, de 6.84 goles, mientras que para el lado derecho es de 7.06 goles. Además, el lado derecho tiene una mayor proporción de delanteros explosivos, con el 33% de sus integrantes siendo goleadores. 

#### Además, el lado derecho tiende a agrupar a los porteros, con Casillas, Cañizares y Javi Venta. Asimismo, este mismo lado agrupo al 84% de los españoles, por lo que podemos decir que el eje horizontal carga a la derecha a los jugadores de esta nacionalidad. Por otro lado, carga a la izquieda agrupa a jugadores foráneos, siendo esta la principal funte de separación. 

#### En cuanto al eje vertical, parece ser que la altura (x3) y el peso (x4) son las dos variables que más difieren. Es decir, el porcentaje de jugadores en la sección superior del gráfico presenta jugadores con menor altura, con una media de 1.74 m y un peso ligero con una media de 69 kg. La sección inferior presenta jugadores más altos, con media de 1.82 m y 76 kg de peso. Sería como decir que Abajo hay mayor proporción de defensas y porteros (roles de contención), mientras que Arriba hay  mayor proporción de centrocampistas y atacantes creativos (roles de generación). 

#### Hagamos una prueba más: 

```{r}
# 1. Definir los vectores de posición que ya tienes
delanteros       <- c("Ronaldinho","Etoo","Messi","Raul","Ronaldo",
                      "Torres","Agüero","Morientes","Villa","Kanoute",
                      "Arizmendi","Riki","Forlán","Pandiani","Luis García",
                      "Jonathan","Diego Milito","Sergio García","Edu")
centrocampistas  <- c("Xavi","Beckham","Maxi","Maniche","Joaquin",
                      "Valerón","Riquelme","Cani","Tachinardi",
                      "De la Peña","Aimar","Savio","Zapater","Capel",
                      "Jesus Navas")
defensas         <- c("Puyol","Cannavaro","Pablo","Ayala","Puerta",
                      "Javi Navarro","Daniel Alves","Capdevila",
                      "Coloccini","Javi Venta","Juanito","Melli")
porteros         <- c("Casillas","Cañizares","Doblas")

# 2. Etiquetar cada jugador con su posición
data_roles <- data %>%
  mutate(
    Posición = case_when(
      Nombre %in% delanteros      ~ "Delantero",
      Nombre %in% centrocampistas ~ "Centrocampista",
      Nombre %in% defensas        ~ "Defensa",
      Nombre %in% porteros        ~ "Portero",
      TRUE                         ~ "Otro"
    )
  )

# 3. Asignar Grupo (Arriba/Abajo) según tu división previa
arriba <- c("Ronaldinho","Etoo","Xavi","Messi","Beckham","Cannavaro",
            "Aguero","Maxi","Maniche","Villa","Ayala","Jesus Navas",
            "Daniel Alves","Riquelme","Forlan","Cani","Tamudo",
            "De la Peña","Luis Garcia","Aimar","Diego Milito",
            "Savio","Sergio Garcia","Zapater","Capi")
data_roles <- data_roles %>%
  mutate(
    GrupoPos = if_else(Nombre %in% arriba, "Arriba", "Abajo")
  )

# 4. Tabla de contingencia: posición × Grupo
tabla_pos <- table(data_roles$GrupoPos, data_roles$Posición)
prop_pos  <- prop.table(tabla_pos, margin = 1)  # proporción por fila

tabla_pos
prop_pos

```

#### Agregamos la información de posiciones por jugador para ver cómo se complementa esta data a nuestro caso en el eje vertical. Podemos apreciar que tenemos una combinación particualr. En la sección inferior está compuesta por más delanteros y defensas y todos los porteros (solo hay dos), que por centrocampistas. La sección superior está compuesta por más centrocampistas que por delanteros y defensas. 

#### Esto nos indica que los perfiles de Arriba están más marcados por las posiciones o defensivas u ofensivas. Mientras que los perfiles de Abajo están dominados por los centrocampistas. No creo que sea descabellado argumentar que Arriba tenemos perfiles más creativos y de transición en el juego, mientras que Abajo tenemos perfiles defensivos y de gol. Esto se complementa bien con la información que tenemos de peso y altura.

#### Por otro lado, si observamos solo los resultados para los jugadores del Barcelona y el Real Madrid para la temporada 2006-07, quizás podemos tener una mejor interpretación sobre lo que nos dicen cada una de las componentes. 


```{R}
library(dplyr)

# ── 1) Define los planteles 2006-07 ─────────────────────────────
barcelona <- c("Ronaldinho", "Etoo", "Xavi", "Messi", "Puyol")
madrid    <- c("Raul", "Ronaldo", "Beckham", "Casillas", "Cannavaro")

# ── 2) Añade una columna 'Equipo' a tu data-frame de coordenadas ─
coords_2d_df <- coords_2d_df %>% 
  mutate(
    Equipo = case_when(
      Nombre %in% barcelona ~ "Barcelona",
      Nombre %in% madrid    ~ "Real Madrid",
      TRUE                  ~ "Otros"
    )
  )

# ── 3) Filtra solo Barça y Madrid ───────────────────────────────
brm_df <- coords_2d_df %>% filter(Equipo != "Otros")

# ── 4) Dibuja: usa colores distintos por club (ej. azul y gris) ─
plot(
  brm_df$Dim1, brm_df$Dim2,
  xlab = "Componente 1", ylab = "Componente 2",
  main = "MDS – Jugadores Barça y Madrid (2006-07)",
  pch  = 19,
  col  = ifelse(brm_df$Equipo == "Barcelona", "royalblue", "gray20"),
  cex  = 1,
  ylim = c(-0.5, 0.5)    # <<< márgenes verticales
)
text(
  brm_df$Dim1, brm_df$Dim2,
  labels = brm_df$Nombre,
  pos = 3, cex = 0.8,
  col = ifelse(brm_df$Equipo == "Barcelona", "royalblue4", "gray30")
)
```

#### La componente 1 parece indicarnos que mientras más a la derecha esté el jugador, es más probable que este sea español. Tenemos una carga de jugadores como Puyol, Raúl, Casillas y Xavi, todos ellos españoles, con excepción de Messi (argentino) y Beckham (inglés). Entonces, si el jugador se va a la izquierda, es más probable que no sea español. De lado izquierdo tenemos a personalidades como Etoo, Cannavaro, Ronaldo y Ronaldinho, todos foráneos. 

#### Por otra parte, parece ser que la componente 2 (para este caso en específico) se centra más en delanteros si estás más cargado a la izquierda. 


```{r}
# Función para crear la matriz de dispersión para las primeras 7 componentes
plot_scatter_matrix <- function(coords_df) {
  # Seleccionar solo las primeras 7 dimensiones para la matriz de dispersión
  data_7d <- coords_df[, 2:8]
  
  # Matriz de dispersión
  pairs(
    data_7d,
    main = "Matriz de Dispersión - Primeras 7 Componentes Principales",
    pch = 19,
    col = "blue",
    cex = 0.5
  )
}

# Crear dataframe con las primeras 7 componentes
coords_7d_df <- data.frame(
  Nombre = data$Nombre,
  Dim1 = resultado_7d$coords_7d[, 1],
  Dim2 = resultado_7d$coords_7d[, 2],
  Dim3 = resultado_7d$coords_7d[, 3],
  Dim4 = resultado_7d$coords_7d[, 4],
  Dim5 = resultado_7d$coords_7d[, 5],
  Dim6 = resultado_7d$coords_7d[, 6],
  Dim7 = resultado_7d$coords_7d[, 7]
)

# Llamar a la función para graficar la matriz de dispersión
plot_scatter_matrix(coords_7d_df)
```









